臺灣高等法院刑事判決　　　　　　　　　　　　　九十一年度上易字第一五二號
　　上　訴　人　臺灣板橋地方法院檢察署檢察官
　　上　訴　人
　　即　被　告　戊○○
　　選任辯護人　陳德聰
　　上　訴　人
　　即　被　告　己○○
　　　　　　　　庚○○
　　右　一　人
　　選任辯護人　羅廷祥
　　被　　　告　丙○○○
　　　　　　　　丁○○
　　　　　　　　乙○○
右上訴人因傷害案件，不服臺灣板橋地方法院九十年度易字第三二七號，中華民國
九十一年二月十八日第一審判決（起訴案號：臺灣板橋地方法院檢察署九十年度偵字
第九三二二、三九二號）提起上訴，本院判決如左：
    主  文
原判決主文第一項、第二項部分撤銷。
戊○○傷害人之身體，處罰金仟元，如易服勞役，以佰元折算壹日。
庚○○傷害人之身體，處罰金仟元，如易服勞役，以佰元折算壹日。雨傘壹支沒
收。
己○○被訴傷害庚○○部分無罪。
其餘上訴駁回。
    事  實
一、戊○○與庚○○係兄妹關係，庚○○因照顧父親事宜，與戊○○一家素來相處不
    睦。八十九年十月廿九日凌晨零時十分許，庚○○與其姐甲○○二人於台北縣三
    重市○○○路廿四巷三號戊○○住處，欲找戊○○討論夜間照顧父親事宜，雙方
    一言不合，發生口角，庚○○在上址門口，竟基於普通傷害之犯意，持其攜帶之
    雨傘一支毆打前來應門之丙○○○、丁○○（丁○○部分未據告訴），戊○○見
    狀不甘示弱，乃基於普通傷害之犯意，由戊○○徒手毆打庚○○，因而造成庚○○受有頭部外傷合併鼻樑擦傷約Ｏ˙五公分、前胸劍突部擦傷等傷害，丙○○○
    受有右前臂三ＸＯ˙五公分、一ＸＯ˙五公分擦傷、右前臂一Ｘ一公分、二Ｘ二
    公分皮下瘀血、左前臂五Ｘ三公分、二Ｘ二公分擦傷等傷害。
二、案經被害人庚○○訴由台北縣警察局三重分局報請暨被害人丙○○○訴由臺灣板
    橋地方法院檢察署檢察官偵查起訴。
    理  由
壹、被告戊○○、庚○○有罪部分：
一、訊據被告戊○○、庚○○均矢口否認前述傷害犯行，戊○○辯稱：我當時並沒有
    在打架的現場（一樓前面），我當時是在二樓洗澡，當天是我兒子結婚的日子，
    等我洗澡完後，他們已經打完了。所以事情的經過，我不清楚等語。被告庚○○
    辯稱：我沒有用雨傘打他們三人。當天是他們家辦喜事，晚間我按二樓的門鈴，
    要請戊○○下來照顧父親，因為我和甲○○要回家了，可是門鈴沒有聲音，所以
    我就每個電鈴都按看看，可是都沒有聲音，於是我就又敲一樓的大門，我看到戊○○從二樓往下看，並且罵我，我都沒有回嘴。而丙○○○也一直罵，接著戊○○就來打我，然後其他人就圍過來，當時甲○○是聽到我的叫聲才從屋裡出來的
    等語。
二、經查：
（一）前述被告戊○○如何毆打庚○○之事實，業經告訴人庚○○先後於警訊、偵查
      （偵查卷第十六頁反面、第三六頁、第四九頁）及原審審理中指述明確，並經
      同案被告甲○○於警訊、偵查（偵查卷第十七頁、第三六頁、第四九頁反面）
      及原審審理、本院調查時供述屬實，並有庚○○診斷證明書附於卷內可證，參
      以庚○○持雨傘毆打丙○○○、己○○、丁○○等人，被告戊○○顯係在其家
      人遭人毆打之後出手反擊，被告戊○○辯稱伊並未動手毆打庚○○云云，顯係
      卸責之詞，不足採信，其傷害犯行堪以認定。
（二）被告戊○○之選任辯護人雖具狀指出，告訴人庚○○、甲○○於警訊、偵查中
      先後供詞不一，顯有瑕疵，應不得以該有瑕疵之指述，作為認定被告戊○○有
罪之依據。惟按被告、被害人或證人之陳述有部分前後不一致或相互間有所歧
      異時，究竟何者為可採，何者為不足採，法院原得本其自由心證予以斟酌取捨
      ，非謂一有不符或歧異，即應認其全部供述均為不可採信（最高法院七十八年
      台上字第一四六九號判決意旨參照）。查被告庚○○就「被告戊○○出手毆打
      」之基本事實之陳述並無不同，且證人甲○○亦先後陳述「被告戊○○出手毆
      打」等情形。縱使其二人就毆打情形供述前後稍有歧異，仍不能認其全部供述
      均不可採信，本院參酌全辯論意旨，本於自由心證認定被告戊○○於案發時確
      有傷害之行為。
（三）前述被告庚○○如何傷害丙○○○之事實，業經告訴人丙○○○先後於偵查（
      偵查卷第三五頁反面、第四九頁）及原審審理中指述明確，並經同案被告己○○、丁○○於偵查（偵查卷第三五頁反面、第四十八頁反面）及原審審理中證
      述屬實，並有被告丙○○○診斷證明書附於卷內可證，故被告庚○○辯稱並未
      動手等語，不足採信，其傷害犯行，亦可認定。
（四）被告庚○○之選任辯護人雖具狀指出告訴人丙○○○係於九十年五月一日始向
      檢察官表示對於庚○○提出傷害之告訴，距其所指庚○○傷害之時間八十九年
      十月二十九日已逾六個月告訴期間等語。惟告訴人丙○○○於九十年一月二十
      二日台北縣警察局三重分局刑事組製作其警訊筆錄時即曾向警員表示伊遭被告
      庚○○毆打，並表示欲提出告訴之意，警員並向其表示應提出診斷書之意，此
      於警訊筆錄雖未經明載，惟依當時警訊筆錄錄音帶顯示，確有為上開表示，再
      觀諸告訴人丙○○○於檢察官九十年三月八日訊問筆錄亦曾表示伊並未出手，
      且被毆打，並稱下次補呈驗傷單等語（見偵查卷第三十五頁、第三十六頁）。
      按提出傷害告訴並不以併提傷害診斷書為要件，告訴人丙○○○於九十年一月
      二十二日警訊時既已向警員表示亦遭被告庚○○毆打，要告她之意，則雖警訊
      筆錄未經載明，自不得因警訊筆錄之漏載而影響其告訴權，故應認其已合法提
      出告訴，且並未逾告訴期間，併予敘明。
三、核被告戊○○、庚○○所為，係犯刑法第二百七十七條第一項普通傷害罪。至於
    起訴書認被告庚○○於右揭時地亦基於普通傷害之犯意，持其攜帶之雨傘一支毆
    打前來應門之己○○，致己○○受有右肘一Ｘ二公分擦傷、左前臂二Ｘ二公分及
    多處小擦傷等傷害。因認被告庚○○對於己○○亦犯傷害罪，且被告庚○○一行
    為同時傷害丙○○○、己○○二人，為想像競合犯，應從一重處斷云云。惟告訴
    乃論之罪，其告訴應自得為告訴之人知悉犯人之時起，於六個月內為之。告訴或
    請求乃論之罪，未經告訴、請求或其告訴、請求經撤回或已逾告訴期間者，應諭
    知不受理之判決。刑事訴訟法第二百三十七條第一項、第三百零三條第三款分別
    定有明文。經查告訴人己○○於九十年一月二十二日警訊及檢察官九十年三月八
    日偵訊時均未曾表示對於被告庚○○提出傷害告訴之意，此有警訊筆錄、偵查筆
    錄及錄音帶在卷可按。而告訴人己○○係直至九十年五月一日檢察官訊問時始向
    檢察官表示對於庚○○傷害部分提起傷害之告訴，此經記明於偵查筆錄（見九十
    年五月一日偵查筆錄）。其提起告訴時間距其所指述被告庚○○傷害其之時間八
    十九年十月廿九日，已逾六個月告訴期間。依照前揭說明，本件就此部分事實，
    原應為不受理之判決，惟因公訴人認此部分與庚○○傷害丙○○○有罪部分為想
    像競合犯關係，爰不另為不受理之諭知。
四、原審就被告戊○○、庚○○部分，認其罪刑明確，予以論罪科刑，固非無見，惟
    查被告戊○○單獨傷害庚○○，己○○並未參與，原判決認被告戊○○係與己○○共同傷害庚○○，為共同正犯，容有未當，又查被告庚○○傷害己○○部分，
    因告訴人己○○提出傷害告訴時，已逾告訴期間，該部分自應不另為不受理之諭
    知，原判決認被告庚○○係一行為同時傷害丙○○○、己○○二人，為想像競合
    犯，應從一重處斷，亦有未洽。被告戊○○、庚○○上訴仍執陳詞否認犯罪，檢
    察官據告訴人庚○○之請求提起上訴，認原判決就戊○○、庚○○部分量刑過輕
    ，其上訴雖均無理由，惟因原判決就被告戊○○、庚○○部分既有可議，自屬無
    可維持，應由本院將原判決關於戊○○、庚○○部分撤銷改判，爰審酌被告戊○○、庚○○之品行、智識程度、犯罪之動機、傷害手段、造成庚○○傷害之程度
    ，以及被告二人犯罪後之態度等一切情狀，各量處罰金三千元，並諭知易服勞役
    之折算標準，以示懲儆。被告庚○○所有供犯罪所用之雨傘一支，雖未扣案，但
    無證據認其業已滅失，依法仍應宣告沒收。
貳、被告丙○○○、丁○○、乙○○、己○○無罪部分：
一、公訴意旨另以：於前述時地，被告丙○○○、丁○○、乙○○、己○○四人亦與
    被告戊○○，共同基於普通傷害之犯意，徒手毆打庚○○，因而造成庚○○受有
    頭部外傷合併鼻樑擦傷約Ｏ˙五公分、前胸劍突部擦傷等傷害，因認被告丙○○○、丁○○、乙○○、己○○等四人就此部分事實亦涉有刑法第二百七十七條第
    一項傷害罪嫌。
二、按犯罪事實應依證據認定之，無證據不得推定其犯罪事實；又不能證明被告犯罪
    者，應諭知無罪之判決；刑事訴訟法第一百五十四條、第三百零一條第一項分別
    定有明文。又刑事訴訟上證明之資料，無論其為直接或間接證據，均須達於通常
    一般之人均不致有所懷疑，而得確信其為真實之程度，始得據為有罪之認定，若
    其關於被告是否犯罪之證明未能達此程度，而有合理懷疑之存在，致使無從形成
    有罪之確信，根據「罪證有疑，利於被告」之證據法則，即不得遽為不利被告之
    認定（參照最高法院七十六年臺上字第四九八六號判例）。
三、公訴人認被告丙○○○、丁○○、乙○○、己○○等四人涉有傷害罪嫌，係以庚○○、甲○○於警訊及偵查中之指述，及庚○○提出之診斷證明書，作為論罪依
    據。惟查被告丙○○○、丁○○、乙○○、己○○等四人均堅決否認此部分犯行
    ，被告丙○○○辯稱：我沒有打庚○○，當天我兒子結婚，我們是在餐廳請客，
    吃完後，我們回到家。我回到家後，聽到有人敲門，我就去開門，己○○隨著我
    下來，我沒有打她們等語。被告丁○○辯稱：我沒有打庚○○，當時我是在照顧
    我爺爺，我聽到我母親、妹妹的叫聲，我就開門看，結果我莫名其妙就被打了。
    被告乙○○辯稱：當天是我結婚的日子，當時我是在五樓的新房，所以我沒有出
    來，我不知道他們爭吵的經過等語。被告己○○辯稱：我沒有打庚○○，當時我
    在二樓，我是聽到樓下有很大的踹門聲，我想我母親在樓下，所以我就下樓來，
    然後就莫名其妙的被打等語。
四、經查：
（一）被告庚○○就其遭傷害經過，先後陳稱：
    (1)「．．我即在該址按電鈴．．沒有回應，我就敲門，後來我大嫂在樓上罵我，
      沒多久，戊○○、丙○○○、丁○○、乙○○、己○○五人即圍過來打我，我
      即哀救，大姊甲○○出面制止也被打傷」（偵查卷第十六頁）。
    (2)「戊○○先動手，那天下雨我有帶傘，其他人我不確定，場面很混亂」（偵查
      卷第三六頁）。
    (3)「當時他們是一群人過來，只確定戊○○有動手，其他人不確定」（偵查卷第
      四九頁）。
    (4)「當天下午四點多，我就到我父親的住所，六點多，甲○○才到。那天是乙○○結婚，可是我父親沒有辦法去餐廳，我就留下來陪我父親。半夜時，我打電
      話給甲○○，發現她還沒有回她家去，於是我就又開車要回到父親的住所接甲○○，等我到達時，我就按電鈴，可是電鈴沒有響，我就用手敲門。我一抬頭
      ，發現戊○○在二樓的窗戶看著我，另外一個窗戶傳來丙○○○罵我的聲音，
      因為她罵得很難聽，所以我就很生氣。後來己○○、丙○○○先下來，而丙○○○又繼續罵我，我就往後退，後來戊○○就下來了，當時有下雨，我有撐傘
      ，戊○○用眼睛瞪著我，我就將雨傘放平擋住自己，戊○○就將雨傘拿過去，
      甩在旁邊。我繼續往後退。這時，我又看到乙○○、丁○○也在現場。我退到
      三號一樓的門口，當時三號一樓的鐵門是關著的，後來我有求救，可是他們一
      群人就過來打我，我當時很害怕，我就猛叫，並且蹲下去，所以我無法確定是
      誰打我。我只記得我正前方是戊○○。後來甲○○從三號一樓的側門出來，她
      就說，不要打，不要打，然後戊○○他們就散開了，我就起來，然後，我看到
      戊○○用拳頭連續打甲○○的動作，但位置我沒有看清楚」（原審九十一年一
      月二日訊問筆錄）。在本院審理時則稱戊○○打我，其他則圍過來，有無打不
      知道。
（二）同案被告甲○○就其所見，也先後陳稱：
    (1)「我聽到我妹妹庚○○哀救，我即從該址跑出來看到我大哥戊○○及我大哥妻
      子丙○○○正在打我妹妹庚○○，我即馬上將戊○○拉開，後來戊○○又想上
      前打庚○○，我即上前阻擋，結果戊○○以手毆打我」（偵查卷第十七頁）。
    (2)「他們五個人一起從樓上下來，當時我在樓下照顧父親，己○○還喊我幫忙打
      ，戊○○用拳頭打我，其他人在旁邊看而已」（偵查卷第三六頁）。
    (3)「我在屋內聽到庚○○一直在呼叫，並且聽到己○○一直叫幫忙打、幫忙打。
      我就出來到外面，我看到對方五個人都將庚○○圍住要打她，庚○○一個人蹲
      在地下，我就將戊○○、丙○○○、丁○○拉開，當時戊○○有將我的手扭傷
      ，至於當時誰打庚○○，我無法確定，我只是急著要將他們拉開。等到拉開後
      ，戊○○又要去打庚○○，我就叫他不要打，他就用手一直打我的臉部、肩膀
      。後來林廖雪子和丁○○等人將戊○○拉開」（本院九十一年一月二日訊問筆
      錄）。
（三）由上述陳述可知，被告庚○○、甲○○雖於警訊中指稱被告戊○○等五人有共
      同毆打之行為，但於偵查及原審審理時，則改稱只能確定被告戊○○一人確有
      動手，被告己○○則在旁喊「我幫忙打」等語，其餘被告丙○○○、丁○○、
      乙○○三人僅在一旁而已，前後所供不一，縱被告己○○有如甲○○所述在旁
      喊「我幫忙打」等語。惟查被告庚○○、甲○○均未供述被告己○○有實際出
      手毆打庚○○之行為，自不能單憑上開言語即認定被告己○○有參與毆打行為
      ，顯然本件並無證據認定被告丙○○○、丁○○、乙○○、己○○其四人亦有
      共同傷害之行為。更何況，被告丙○○○、丁○○於被告戊○○毆打甲○○之
      際，曾將被告戊○○拉開，避免繼續傷害行為，益見當時該二人應無傷害犯意
      。依據「罪證有疑，利於被告」之證據法則，自不得僅以被告庚○○、甲○○
      於警訊之指述，作為認定被告丙○○○、丁○○、乙○○、己○○等四人有罪
      之依據。
（四）此外，本院復查無其他積極證據足以證明被告丙○○○、丁○○、乙○○、己○○等四人有何傷害庚○○之犯行。因此，既不能證明其四人犯罪，自應就此
      部分諭知均無罪之判決。
（五）原審就被告丙○○○、丁○○、乙○○部分，認不能證明犯罪，因而諭知無罪
      之判決，並無不合，檢察官據告訴人庚○○之請求提起上訴，認被告丙○○○
      、丁○○、乙○○三人亦犯傷害罪名，上訴無理由，應予駁回。至於被告己○○部分，原審未經詳查，認其亦構成傷害罪，容有未當，被告己○○提起上訴
      ，否認犯罪，其上訴有理由，應由本院將原判決關於己○○部分撤銷改判，改
      諭知無罪之判決。
據上論斷，應依刑事訴訟法第三百六十九條第一項前段、第三百六十四條、第三百六
十八條、第二百九十九條第一項前段，第三百零一條第一項前段，刑法第二百七十七
條第一項、第四十二條第二項、第三十八條第一項第二款，罰金罰鍰提高標準條例第
一條前段、第二條，判決如主文。
本案經檢察官蔡瑞宗到庭執行職務。
中      華      民      國    九十一    年      六      月     十三     日
                              臺灣高等法院刑事第十七庭
                                  審判長法  官  陳  正  雄
                                        法  官  許  宗  和
                                        法  官  許  錦  印
右正本證明與原本無異。
不得上訴。
                                        書記官  楊  妙  恩
中      華      民      國     九十一   年     六       月     十七     日
附錄：本案論罪科刑法條全文
刑法第二百七十七條第一項：
傷害人之身體或健康者，處三年以下有期徒刑、拘役或一仟元以下罰金。
